臺灣屏東地方法院民事判決　　　　　　　 95年度訴字第297號
原　　　　告　洪○○
法 定代理 人　甲○○
　　　　　　　　　　　　1號
兼法定代理人　丙○○
共　　　　同
訴 訟代理 人　丁○○
被　　　　告　乙○○
上列當事人間請求損害賠償事件，本院於民國95年12月25日言詞
辯論終結，判決如下：
    主  文
原告之訴及假執行之聲請均駁回。
訴訟費用由原告負擔。
    事實及理由
一、本件被告經合法通知，未於言詞辯論期日到場，核無民事訴
    訟法第386 條各款所列情形，爰依原告之聲請，由其一造辯
    論而為判決。
二、原告均起訴主張：被告乙○○於民國94年3 月10日，因故先
    在屏東縣琉球鄉○○路5 之1 號前與訴外人李家吉發生爭執
    ，嗣後李家吉心有未甘，便騎乘機車搭載其女友即原告洪○
    ○（78年5 月6 日生，真實姓名詳卷）追逐被告至被告位於
    屏東縣琉球鄉○○路98號之家門前，此時被告竟持其家中所
    有之鋤頭1 支（下稱系爭鋤頭）攻擊李家吉，李家吉見狀即
    欲掉頭離去，但被告仍持系爭鋤頭猛力掘下，攻擊乘坐李家
    吉機車之原告洪○○，致原告洪○○受有右顳頂顱骨開放性
    粉碎性骨折合併腦內血腫、右顳頂顱骨缺損之傷害（下稱系
    爭傷害），幸經即時送醫始挽回一命，爰依侵權行為相關規
    定，訴請被告賠償原告洪○○精神慰撫金新臺幣（下同）1,
    600,000 元及原告丙○○所支出之看護費用180,000 元等語
    。並聲明：（一）被告應賠償原告洪○○1,600,000 元及原
    告丙○○180,000 元，暨均自起訴狀繕本送達被告翌日起至
    清償日止，按週年利率百分之5 計算之利息；（二）願供擔
    保，請准宣告假執行。
三、被告雖未於言詞辯論期日到場，惟曾以書狀陳稱：李家吉夥
    同其他人騎乘機車追趕被告，嗣追至被告住處前，被告為阻
    止李家吉等人繼續攻擊，乃順手從屋旁拿取系爭鋤頭，擬用
    以遏止李家吉等人之攻擊，復因一時驚懼將系爭鋤頭往前丟
    出，李家吉見狀即以手部揮擋，始造成系爭鋤頭打中原告洪
    ○○之頭部，是被告之行為應符合正當防衛之要件，且無防
    衛過當之情形，故被告並無須對原告所受之系爭傷害負侵權
    行為損害賠償責任等語，資為抗辯。並本院聲明：請求駁回
    原告之訴。
四、查被告於94年3 月10日將系爭鋤頭丟向李家吉，李家吉則以
    左手肘揮擋，復因反彈之故，系爭鋤頭重擊原告洪○○之頭
    部，致原告洪○○受有系爭傷害，但於就醫後已挽回性命之
    事實，有輔英科技大學附設醫院95年8 月24日輔醫歷字第09
    50824019號函所附相關病例在卷可稽（見本院卷宗第28頁至
    83頁），並經本院依職權調取屏東縣警察局東港分局東警分
    刑字第0940004500號卷宗、本院94年度訴字第600 號、臺灣
    屏東地方法院檢察署94年度偵字第2414號及94年度發查字第
    493 號卷宗核閱屬實，應堪為真實。至原告雖主張：被告係
    持系爭鋤頭猛力掘下，攻擊原告洪○○之頭部云云，惟證人
    即當日目擊者蔡國強於本院94年度訴字第600 號殺人未遂案
    件審理時曾結證稱：「當時有看到被告乙○○騎機車載一個
    小孩，騎很快，... 後面有4 台機車在追被告，他嚇到，有
    6 男2 女在追被告。... 他載的小孩很害怕，他下機車，把
    小孩放下來，有熄火，騎機車的人有下來，他們其中有2人
    拿竹子要追打被告，他拿門外的鋤頭丟過去，打到1 個小女
    孩。」、「（乙○○怎樣丟？）用甩的，整支鋤頭都脫手。
    」等語綦詳，核與另一目擊證人林阿菊於本院94年度訴字第
    600 號殺人未遂案件審理中結證所稱：「我有看到乙○○載
    他姪子回來，他很緊張，有4 部機車，8 個人6 男2 女追他
    ，還拿竹子，他們要打被告乙○○，他們還騎很快，騎到摔
    倒，乙○○有拿鋤頭丟向那群人。」等語，大致相符（以上
    均見本院94年度訴字第600 號殺人未遂事件卷宗，下稱刑事
    卷宗94年11月17日審理筆錄），且綜合原告洪○○所受傷勢
    、現場機車騎士之躲避空間有限及上開所有證詞以觀，原告
    洪○○當時所受之傷勢應符合為被告以3 至4 公尺左右之距
    離揮丟系爭鋤頭所致，較不似以近距離砍殺方式所生之傷勢
    ，此亦有法務部法醫研究所法醫所（95）醫鑑字第0503號法
    醫文書審查鑑定書1 份附卷可佐（見刑事卷宗第101 頁至
    107 頁），是原告此部分之主張，與事實未符，難謂有據。
五、本件兩造之爭點厥為原告得否依據侵權行為之相關規定向原
    告請求損害賠償？若是，其金額及項目為何？茲析述本院之
    見解如下：
（一）原告洪○○部分：
      按因故意或過失，不法侵害他人之權利者，負損害賠償責
      任。故意以背於善良風俗之方法，加損害於他人者亦同。
      但對於現時不法之侵害，為防衛自己或他人之權利所為之
      行為，不負損害賠償之責，民法第184 條第1 項及第149
      條前段分別定有明文。又防衛人之防衛行為，必須是可以
      採取的各種有效防衛手段中最溫和的一種手段，即損害中
      最輕微的手段，但不包括無法有效防衛的行為、防衛者或
      被侵害者付出其他代價的防衛行為及採取迂迴迴避的手段
      。本件原告洪○○主張被告應賠償精神慰撫金1,600,000
      元，但為被告所否認，並辯稱其行為符合正當防衛之要件
      ，且無防衛過當之情形等語。經查，如前所述，被告是以
      丟擲方式將系爭鋤頭丟向原告洪○○，並非持鋤頭直接攻
      擊。其次，證人蔡國強曾分別證稱：「我看見李家吉騎機
      車後面載他女友，李家吉和一群少年要衝來打乙○○，乙
      ○○從屋旁順手拿一枝（支）鋤頭丟向李家吉，李家吉用
      手擋，那枝（支）鋤頭就打中李家吉左手及其女友頭部」
      等語（見屏東縣警察局東港分局東警分刑字第0940004500
      號刑案偵查卷宗，下稱警卷第14頁至15頁）、「當時有人
      騎機車衝過來，被告才丟鋤頭」等語綦詳（見刑事卷宗第
      84 頁 反面），並參酌安泰醫院診斷證明書（見警卷第24
      頁至25頁），可知李家吉之左肘部確受有挫擦傷，進而可
      認定當時是因有人騎乘機車直接衝向被告，方導致被告丟
      擲系爭鋤頭防衛乙節，應屬真實。再者，證人蔡國強及林
      阿菊亦均證稱：被告騎機車返回住處時，有4 部騎機車在
      後追趕，共6 男2 女，其中有人拿竹子欲打被告等語（見
      刑事卷宗第84頁反面、第91頁反面），是可證當時確有其
      他人騎乘機車與李家吉一同追趕被告。此外，李家吉亦承
      認有先行毆打被告後，再騎機車追趕之事實（見警卷第10
      頁及刑事卷宗卷第86頁反面）。綜上，可知李家吉毆打被
      告在先，嗣見被告騎機車離去時，又夥同其他人騎乘機車
      一同追趕，並有人持竹桿欲毆打被告，待追至被告住處時
      ，又以機車欲直接衝撞被告等情，應屬非虛，是就上開情
      節以觀，均足使被告認定李家吉及其他騎乘機車同來之人
      ，係正在對其進行不法之侵害，且被告為防衛自身之權利
      ，乃於距李家吉數公尺處，將系爭鋤頭丟向騎乘機車向其
      衝來之李家吉，以免自己受害之行為，應是當時可以採取
      的各種有效防衛手段中最溫和的一種手段，故依據前開法
      律規定及說明，被告之行為已符合民法第149 條正當防衛
      之要件，且並無逾越必要之程度，是被告此部分之抗辯，
      顯屬有據。從而，雖被告確於94年3 月10日將系爭鋤頭丟
      向李家吉，因李家吉以左手肘揮擋之故，使系爭鋤頭重擊
      原告洪○○之頭部，致原告洪○○受有系爭傷害，然如前
      所述，被告之行為係屬正當防衛，且未逾越必要程度，即
      無違法性，則被告並無須對原告洪○○因此所受之損失，
      負侵權行為損害賠償責任。
（二）原告丙○○部分：
      次按不法侵害他人致死者，對於支出醫療及增加生活上需
      要之費用或殯葬費之人，亦應負損害賠償責任，民法第19
      2 條第1 項亦定有明文，是受害者以外之人若欲向加害者
      請求生活上增加之必要費用，其前提須為受害者已經死亡
      。本件原告丙○○雖主張被告應賠償其所支出之看護費用
      180,000 元云云，惟原告洪○○受有系爭傷害後，並未死
      亡，已如前述，是縱使原告丙○○確有為原告洪○○支出
      增加生活上需要之費用，但依據上開法律規定及說明，即
      可知原告丙○○此部分之主張，顯於法未合，是被告亦無
      須對原告丙○○負侵權行為損害賠償責任。
六、從而，原告依據侵權行為相關規定，主張被告應賠償原告洪
    ○○1,600,000 元及原告丙○○180,000 元，暨均自起訴狀
    繕本送達被告翌日起至清償日止，按週年利率百分之5 計算
    之利息，均無理由，應予駁回。且原告既受全部敗訴之判決
    ，則其所為之假執行聲請，亦失所附麗，亦併以駁回。
七、本件事證已臻明確，兩造其餘攻擊防禦方法及舉證，核與本
    件判決結果無影響，爰不一一加以論列，附此敘明。
八、據上論結，原告之訴為無理由，依民事訴訟法第385 條第1
    項、第78條，判決如主文。
中　　華　　民　　國　　96　　年　　1 　　月　　8　　日
                  民事第一庭 審判長法  官  徐美麗
                                   法  官  邱玉汝
                                   法　官　葉力旗
正本係照原本作成。
如對判決上訴，須於判決送達後廿日內向本院提出上訴狀，其未
表明上訴理由者，應於提出上訴後二十日內向本院補提理由書狀
（均須按他造當事人之人數附繕本）。
                                書記官　李勝群
中　　華　　民　　國　　96　　年　　1 　　月　　8　　日
